臺灣士林地方法院民事判決
110年度訴字第1308號
原      告  彰化商業銀行股份有限公司
法定代理人  凌忠嫄  
訴訟代理人  王棟源  
被      告  劉秀清  
            吳潤齡  
            吳明蓁  
            吳東秋  
            吳文俊  
上列當事人間代位請求分割遺產事件，本院於民國110年12月13
日言詞辯論終結，判決如下：
    主  文
被告與訴外人吳繼陵公同共有如附表一所示之遺產准予分割，並
按如附表二所示應繼分比例分割為分別共有。
訴訟費用由原告、被告劉秀清、吳潤齡、吳明蓁、吳東秋、吳文
俊各負擔六分之一。
    事  實  及  理  由
壹、程序部分
　　本件被告劉秀清、吳潤齡、吳明蓁、吳東秋、吳文俊未於言
    詞辯論期日到場，核無民事訴訟法第386條各款所列情形，
    爰依原告之聲請，由其一造辯論而為判決。
貳、實體部分
一、原告主張：原告與訴外人即債務人吳繼陵(下稱債務人吳繼
    陵)清償債務強制執行事件，前經臺灣臺北地方法院核發92
    年度執字第39038號債權憑證(下稱系爭債權憑證)在案，債
    務人吳繼陵尚欠原告本金新臺幣(下同)716萬6,994元。查債
    務人吳繼陵與被告劉秀清、吳潤齡、吳明蓁、吳東秋及吳文
    俊(下稱被告等5人)，前就被繼承人吳智進所留如附表一所
    示遺產(下稱系爭遺產)中之土地及建物(下稱系爭房地)辦理
    繼承登記，原告並執系爭債權憑證對之聲請強制執行並已查
    封在案，案列本院110年度司執字第17156號清償借款強制執
    行事件。因債務人吳繼陵於辦理繼承登記系爭房地後，怠於
    行使遺產分割請求權，且債務人吳繼陵除系爭房地外，無其
    他較具執行實益之財產可供執行，爰依民法第1164條、第24
    2條之規定，代位債務人吳繼陵提起本訴等語，並聲明如主
    文第一項所示。
二、被告劉秀清、吳潤齡、吳明蓁、吳東秋、吳文俊未於言詞辯
    論期日到場，亦未提出書狀作何聲明或陳述。
三、本院之判斷：
　㈠原告主張之事實，業據其提出系爭債權憑證影本、系爭房地
    登記謄本、地籍異動索引、被繼承人吳智進繼承系統表、戶
    籍謄本等件為證（本院卷第20至26、46至52、80至94頁），
    並有被繼承人吳智進遺產稅免稅證明書在卷可佐(本院卷第6
    6頁)，而被告等5人經合法通知，未於言詞辯論期日到庭爭
    執，亦未提出任何書狀答辯，本院審酌前揭書證，自堪信原
    告上揭主張為真實。
　㈡按債務人怠於行使其權利時，債權人因保全債權，得以自己
    之名義，行使其權利，但專屬於債務人本身者，不在此限，
    民法第242條定有明文，此項代位權行使之範圍，就同法第2
    43條但書規定旨趣推之，並不以保存行為為限，凡以權利之
    保存或實行為目的之一切審判上或審判外之行為，諸如假扣
    押、假處分、聲請強制執行、實行擔保權、催告、提起訴訟
    等，債權人皆得代位行使（最高法院69年台抗字第240號裁
    定意旨參照）。再按，繼承人有數人時，在分割遺產前，各
    繼承人對於遺產全部為公同共有；繼承人得隨時請求分割遺
    產，民法第1151條、第1164條本文分別定有明文。遺產之公
    同共有係以遺產之分割為其終局目的，而以公同共有關係為
    暫時的存在。在公同共有遺產分割自由之原則下，民法第11
    64條規定，繼承人得隨時請求分割遺產，該條所稱之「得隨
    時請求分割」，依同法第829條及第830條第1項規定觀之，
    自應解為包含請求終止公同共有關係在內，俾繼承人之公同
    共有關係歸於消滅而成為分別共有，始不致與同法第829 條
    所定之旨趣相左，庶不失繼承人得隨時請求分割遺產之立法
    本旨（最高法院93年度台上字第2609號判決意旨參照）。
　㈢經查，本件債務人吳繼陵對原告負有債務尚未清償，經本院
    認定事實如前；而系爭遺產迄今未能協議分割，債務人吳繼
    陵亦未行使遺產分割請求權，致原告無法就其可分得之系爭
    遺產部分取償，須俟公同共有關係消滅後，始得對債務人吳
    繼陵分得部分取償。因系爭遺產並無不能分割之情形，亦無
    不分割之約定，依卷附稅務電子閘門財產所得調件明細表所
    載，債務人吳繼陵除系爭房地外，其餘財產亦不足清償其債
    務，原告為保全其對債務人吳繼陵之債權，自有依民法第24
    2條之規定，代位行使其遺產分割請求權，而對被告等5人訴
    請分割系爭遺產之必要。是原告代位債務人吳繼陵行使對系
    爭遺產之分割請求權，應屬有據。　
四、從而，原告依民法第242條規定，代位債務人吳繼陵依民法
    第1164條規定，訴請就繼承之公同共有系爭遺產，按債務人
    及被告等人之應繼分比例分割為分別共有，為有理由，應予
    准許。
五、末按因共有物分割、經界或其他性質上類似之事件涉訟，由
    敗訴當事人負擔訴訟費用顯失公平者，法院得酌量情形，命
    勝訴之當事人負擔其一部，民事訴訟法第80條之1定有明文
    。而代位分割共有物之訴，係由原告以自己名義主張代位權
    ，以保全債權為目的而行使債務人之共有物分割請求權，原
    告與被告之間實屬互蒙其利。是以，原告代位債務人吳繼陵
    提起本件分割遺產之訴雖有理由，惟本院認關於訴訟費用之
    負擔，以由全體共有人各按其附表二所示比例負擔，較屬公
    允，而原告之債務人即訴外人吳繼陵應分擔部分即由原告負
    擔之，爰諭知訴訟費用之負擔如主文第二項所示。
六、據上論結，本件原告之訴為有理由，依民事訴訟法第385條
    第1項前段、第80條之1，判決如主文。　
中　　華　　民　　國　　110 　年　　12　　月　　30　　日
                          民事第二庭
                              法  官  辜  漢  忠  
以上正本係照原本作成。
如對本判決上訴，應於判決送達後20日內向本院提出上訴狀，若
委任律師提起上訴者，應一併繳納上訴審裁判費，否則本院得不
命補正逕行駁回上訴。
中　　華　　民　　國　　110 　年　　12　　月　　30　　日
                              書記官  潘  盈  筠
附表一：系爭遺產
一、土地部分：
土地標示　　　　　　　　　　　　　　　　　　　　　　　　　　　　　　　　         土　　　　　地　　　　　坐　　　　　落　　      地目 面　　  積 （平方公尺） 債務人吳繼陵與被告等公同共有之權利範圍 編號 縣　市 鄉　鎮市　區 　段 小段 地　號    　1 臺北市 北投區 振興段 二 376 　　 132 4分之1 
二、建物部分：
建物標示　　　　　　　　　　　　　　　　　　　　　　　　　　　　　　　　　        編號 建　號 基地坐落 建物門牌 建築式樣主要建築材料及房屋層數 建　物　面　積（平方公尺）  債務人吳繼陵與被告等公同共有之權利範圍      樓　層面　積 附　屬建　物  　1 臺北市○○區○○段○○段 00000○號 臺北市○○區○○段○○段000地號 臺北市○○區○○○路00號3樓 鋼筋混凝土造四層 總面積111.36  全部 
三、存款：
編號 金融機構名稱  數額(新臺幣) 1 臺灣銀行股份有限公司 370,578元 2 臺灣銀行股份有限公司 292,738元 3 臺灣銀行股份有限公司     494元 
附表二：
編號 共有人 應繼分比例 1 債務人吳繼陵 6分之1 2 被告劉秀清 6分之1 3 被告吳潤齡 6分之1 4 被告吳明蓁 6分之1 5 被告吳東秋 6分之1 6 被告吳文俊 6分之1